【裁判字號】    98,訴,4554
【裁判日期】    990625
【裁判案由】    藥事法
【裁判全文】
臺灣板橋地方法院刑事判決              98年度訴字第4554號
公  訴  人  臺灣板橋地方法院檢察署檢察官
被      告  丙○○
選任辯護人  簡維能律師
            陳美華律師
上列被告因違反藥事法案件，經檢察官提起公訴（98年度偵字第
30348號），本院判決如下：
    主  文
丙○○明知為偽藥而寄藏，處有期徒刑陸月。
    事  實
一、丙○○係址設臺北縣永和市○○路133 之3 號「萬全大藥局
    」之負責人，從事藥品之批發買賣，明知「熱威樂素錠（
    ZOVIRAX TABLETS 200MG ）」，係荷商葛蘭素史克藥廠股份
    有限公司台灣分公司以衛署藥輸字第012736號許可證取得核
    准輸入之藥品，竟基於明知為偽藥而寄藏之犯意，於民國96
    年9 月間某日，收受不詳人士交付之未經核准，擅自製造仿
    冒「ZOVIRAX」商標暨淡藍色盾形錠外觀之盒裝偽藥，至少8
    盒合計137 顆後，藏放在上址藥局櫃臺後方之置物架上。嗣
    於97年1 月9 日下午2 時25分許為警持搜索票前往上址搜索
    ，當場扣得上揭仿冒「ZOVIRAX」商標盒裝偽藥，始查悉上
    情。
二、案經臺灣板橋地方法院檢察署檢察官主動檢舉偵查起訴。
    理  由
一、按被告以外之人於審判外之陳述，雖不符刑事訴訟法第159
    條之1 至第159 條之4 之規定，而經當事人於審判程序同意
    作為證據，法院審酌該言詞陳述或書面陳述作成時之情況，
    認為適當者，亦得為證據；當事人、代理人或辯護人於法院
    調查證據時，知有第159 第1 項不得為證據之情形，而未於
    言詞辯論終結前聲明異議者，視為有前項之同意，刑事訴訟
    法第159 條之5 定有明文。本件所援引之以下各項證據（詳
    後述），固有部分屬傳聞證據，然公訴人、被告及其辯護人
    於本院調查證據時，均知有前開第159 第1 項不得為證據之
    情形，且於本院準備程序中，辯護人明白表示同意作為證據
    （見本院卷第43頁），嗣於言詞辯論終結前，當事人均未再
    聲明異議，又本院審酌該等證據作成時之狀況，並無違法取
    證之情事，且無不宜作為證據之情形，依前開說明，爰認均
    有證據能力，合先敘明。
二、訊據被告丙○○固坦認為萬全大藥局之負責人，且於97年1
    月9 日遭警持搜索票前往上址藥局內進行搜索時，當場扣得
    「ZOVIRAX 」商標暨淡藍色盾形錠外觀之盒裝偽藥共計8 盒
    、137 顆等情，惟否認有何寄藏偽藥之犯行，並辯稱：被查
    獲之藥品係客人拿來詢問藥師，約於查獲前3 、4 個月拿來
    的，因當時藥師不在，客人詢問可否先寄放在店內，故經伊
    之同意，並留下客人姓名，便將之置放在架上之客戶諮詢區
    ，及至遭查扣後約1 個月，客人才又主動前來詢問，查扣時
    伊也不清楚是哪位客人寄放的，是伊請店員注意有大陸口音
    的客人來拿藥時，注意一下，伊有將客人姓名寫在便條紙上
    ，沒有寫下藥品名稱，伊實無寄藏偽藥之犯行云云。惟查：
  (一)被告所經營之萬全大藥局前於96年10月3 日，因遭警持搜索
    票至店內執行搜索，扣得55顆之仿冒偽藥，該店員工黃美智
    因而遭以販賣偽藥等罪名提起公訴，並經本院以97年度訴字
    第919 號判決有期徒刑8 月、緩刑3 年確定在案（下稱另案
    黃美智刑事案件），此經本院調取該案卷宗核閱無訛，堪予
    認定；又在執行前開搜索後，因依警方現場之蒐證照片中發
    現有其他偽禁藥，嗣經臺灣板橋地方法院檢察署檢察官再次
    指揮警方前往搜索，在該藥局櫃臺後方之置物架上扣得本件
    仿冒「ZOVIRAX 」商標盒裝偽藥8 盒、共137 顆藥錠，且該
    等藥物旁並混合置放有其他藥物等情，業據證人即執行本件
    搜索之員警丁○○到庭證述明確（見本院卷第82至84頁），
    並有臺北市政府警察局萬華分局搜索扣押筆錄、扣押物品目
    錄表，及現場蒐證照片共8 張在卷可稽（見97年度偵字第34
    33號卷第17至24頁），故堪採認。又上開查扣藥物共8 盒從
    外觀上觀察，可見其包裝及包裝上所載製造日期、批號、有
    效期限等均相同，藥錠外觀為淡藍色盾形錠，嗣經採樣送鑑
    定，鑑定結果為：扣案藥物與真品相比較，在紙盒切割外型
    、紙盒上之印刷細節及鋁箔水泡形包裝等方面有重大差異，
    且扣案藥品紙盒上之製造日期、有效期限之資訊均非正確，
    鋁箔水泡形包裝上所列印之批號、製造日期及有效日期等資
    訊亦與紙盒上所載不符，是扣案藥品為仿冒品，係屬偽藥等
    情，有鑑定聲明書及中譯本影本各1 份在卷可證（見同上偵
    查卷第47至51頁），是上開扣案藥品不僅與真品之包裝有多
    處差異，甚且紙盒包裝與內容物之鋁箔包裝上所載批號等資
    訊亦不相符合，此情倘對該藥品稍加觀察，即不難從外觀上
    得知，而被告身為萬全大藥局之負責人，且有實際參與經營
    該藥局，對於藥品自有一定之知識，就此應無不知之理。
  (二)關於本件扣案偽藥之來源，被告固以前開情詞置辯，並於另
    案黃美智刑事案件偵查中證稱：扣案8 盒藥物係伊向乙○收
    的，因乙○來店裡詢問藥師該藥物之用法，當時已經很晚，
    藥師已經下班，伊便詢問乙○可否改天再來，乙○便要伊先
    收下；乙○當時有說要先帶回去，但因乙○是客人，伊便先
    收下該藥物；當時黃美智已經下班了，故未在場云云（見97
    年度偵字第30888 號卷第56至57頁），惟查，證人乙○於該
    案偵查中證稱：扣案藥物係伊母親在大陸買的，聽說可以增
    強免疫功能，伊於96年8 月底返台後約1 週，便拿去萬全大
    藥局交給丙○○，請丙○○及呂藥師幫忙看，伊共拿了8 盒
    ，之後因為工作關係，所以很少回永和，故沒有時間再去詢
    問這件事；伊在農曆過年前，有再去過藥局，遇到丙○○及
    黃美智，才知道藥被拿走云云（同上偵查卷第55至58頁），
    惟嗣於本案偵查中卻改證稱：伊與被告並沒有常來往，把扣
    案藥物拿到萬全大藥局時，是被告妹妹或另一位藥劑師收的
    ，藥劑師好像在忙，伊沒有交給被告，而是直接放在桌上，
    說幫忙看一下，便離開了，因被告認識伊，又到藥局買藥多
    年，故未為任何登記云云（見98年度他字第3741號卷第22至
    23頁），之後，竟又於本院審理中再翻異前詞結證稱：伊將
    扣案藥物拿到萬全大藥局時，店裡很多人，故忘記伊交給誰
    ，又當時趕著出門，便離開了；當時呂藥師可能在店裡忙，
    伊不可能打斷呂藥師，因伊只是要諮詢；事後伊再去藥局詢
    問時，是被告與伊接觸，被告當時便告知那是熱威樂素，且
    已經遭警察查扣，那時距伊將藥物帶過去諮詢約已經過半年
    ；伊之前曾向被告、呂藥師及黃美智為藥物諮詢，本件前往
    為藥物諮詢時，被告、黃美智、呂藥師都在場，但大家都在
    忙，伊便將藥物放在桌上，跟黃美智說幫伊看一下，故不懂
    伊這動作到底算交給誰云云（見本院卷第120 至123 頁），
    足見證人乙○關於前往萬全大藥局為藥物諮詢時，系爭偽藥
    是交付何人？交付時有何人在場？有無為姓名登記？嗣後再
    次前往藥局為諮詢時，係何人在場？等情，所述不僅與被告
    辯詞相互齲齬，更不乏自相矛盾之處，甚且及至本案審理中
    ，觀諸證人乙○前開經本院當庭質諸其為諮詢藥物之歷程，
    其證詞亦多所虛以委蛇、言詞閃爍之處，顯見被告及證人乙
    ○上開所述，均有可疑，難予遽採，自難僅憑證人乙○之證
    詞為被告有利之認定。此外，綜合參酌訴外人黃美智於其涉
    犯前揭刑事案件審理中辯稱：客人（即指乙○）來寄放時，
    伊不在現場，是藥局負責人幫乙○收下來的，乙○事後又來
    諮詢時，藥師與伊都在場，因為當時係白天云云（見本院97
    年度訴字第919 號卷(一)第83頁），暨證人即受僱於被告之藥
    師甲○○於本院審理中證述：伊自96年8 、9 月間起至97年
    1 月止，均未曾見過扣案之偽藥，亦不認識叫乙○的大陸人
    士，在乙○事後前來藥局諮詢時亦未在場等語對照以觀（見
    本院卷第86至87頁），訴外人黃美智所稱：乙○來諮詢時，
    伊不在場等語，及證人甲○○所稱：伊不認識乙○，亦未曾
    謀面等情，暨其等所知關於系爭偽藥來源之說詞，與證人乙
    ○及被告所述情節均有重大差異存在，由此益徵被告辯稱：
    系爭偽藥係客人乙○寄放，目的係做藥物諮詢云云，係臨訟
    杜撰之詞，要無可採。
  (三)按製造、輸入藥品，應將其成分、規格、性能、製法之要旨
    ，檢驗規格與方法及有關資料或證件，連同原文和中文標籤
    、原文和中文仿單及樣品，並繳納費用，申請中央衛生主管
    機關查驗登記，經核准發給藥品許可證後，始得製造或輸入
    ，為藥事法第39條第1 項所明定，而被告對於上開藥品既無
    法提出合法來源及用途，益證上開藥品係屬來源不明之偽藥
    ，此當為被告所明知。此外，復有上開盒裝偽藥8 盒（鑑驗
    時耗損25顆，剩餘7 盒共112 顆）扣案可憑，是被告受年籍
    姓名不詳之人所託，而寄藏上開來源不明之偽藥，應屬無訛
    。至辯護人雖另辯稱：熱威樂素並非管制藥品，其成分早已
    開放國內各加藥廠生產同類藥品，與原廠之熱威樂素之成品
    價相較，國內藥廠所供應之同類藥品顯然較原廠之熱威樂素
    便宜，而被告所經營之萬全大藥局即有供應此種同類藥品，
    從成本角度言之，被告不可能於店內販售熱威樂素云云，然
    衡以寄藏偽藥之動機與目的甚多，被告是否果係因販賣之目
    的而予以寄藏，與本院認定其所犯之前揭犯行無涉，爰無續
    予論究之必要，附此敘明。
  (四)綜上，被告所為前開辯詞均為卸責之詞，不足採信。被告明
    知其自姓名年籍不詳之人所收受來路不明之8 盒仿冒「
    ZOVIRAX 」商標之盒裝藥物均為偽藥，而仍予收受寄藏之，
    堪予認定。本件事證明確，被告犯行洵堪認定。
三、論罪科刑及沒收：
  (一)核被告所為，係犯藥事法第83條第1 項之寄藏偽藥罪。爰審
    酌被告身為藥局經營者，卻擅自寄藏偽藥，無視政府之禁令
    ，且受寄之偽藥數量非少，復於犯後否認犯行，未見悔意，
    惟念其僅單純寄藏，並無證據證明該偽藥業經販賣或以其他
    方式流入市面，又其除本件犯行外，尚無其他前科紀錄，素
    行良好，有台灣高等法院被告前案紀錄表1 份附卷可憑，兼
    衡其犯罪動機、手段及智識程度等一切情狀，爰認量處如主
    文所示之刑為妥適，公訴人求處有期徒刑1 年2 月尚嫌過重
    。又被告所犯並非最重本刑為5 年以下有期徒刑之罪，本院
    自無從依刑法第41條第1 項規定併予諭知易科罰金之折算標
    準，附此敘明。
  (二)查本件被告行為後，刑法第41條增列第2 項、第3 項（原第
    2 項改列為同條第8 項），經總統於98年1 月21日公布，自
    98 年9月1 日起施行，修正後刑法第41條規定為：「犯最重
    本刑為5 年以下有期徒刑以下之刑之罪，而受6 個月以下有
    期徒刑或拘役之宣告者，得以新臺幣1,000 元、2,000 元或
    3,000 元折算1 日，易科罰金。但確因不執行所宣告之刑，
    難收矯正之效或難以維持法秩序者，不在此限。依前項規定
    得易科罰金而未聲請易科罰金者，得以提供社會勞動6 小時
    折算1 日，易服社會勞動。受六個月以下有期徒刑或拘役之
    宣告，不符第一項易科罰金之規定者，得依前項折算規定，
    易服社會勞動。」，而刑法施行法第3 條之2 規定：「刑法
    第41條及第42條之1 之規定，於中華民國98年9 月1 日刑法
    修正施行前已裁判確定之處罰，未執行或執行未完畢者，亦
    適用之」，其立法理由謂：「依刑法第41條規定聲請易服社
    會勞動者，因條文已明定以社會勞動6 小時折算徒刑或拘役
    1 日，與易科罰金應於裁判主文諭知折算標準之情形不同，
    無須於裁判主文諭知…至於可否易服社會勞動，與可否易科
    罰金相同，皆屬於執行事項，非裁判量刑事項，故98年9 月
    1 日刑法修正施行前已裁判確定之處罰，未執行或執行未完
    畢者，無庸再向法院聲請裁定諭知折算標準」。準此，本件
    有修正後刑法第41條之適用，被告依法得向執行檢察官聲請
    以提供社會勞動6 小時折算1 日，易服社會勞動，惟無須於
    本判決主文諭知，併予敘明。
  (三)末以，本件查獲扣案之盒裝偽藥8 盒（鑑驗時耗損25顆，剩
    餘7 盒共112 顆）並非違禁物，且非被告所有供犯罪所用之
    物，自無從依法宣告沒收（按應由權責機關依藥事法第79條
    第1 項規定沒入銷燬之）。
據上論斷，應依刑事訴訟法第299 條第1 項前段，藥事法第83條
第1 項，判決如主文。
本案經檢察官陳旭華到庭執行職務。
中    華    民    國    99    年    6     月    25    日
                  刑事第十庭  審判長法  官  李幼妃
                                    法  官  張紹省
                                    法  官  鄭凱文
以上正本證明與原本無異。
如不服本判決應於收受本判決後10日內向本院提出上訴書狀，並
應敘述具體理由，如未敘述上訴理由者，應於上訴期間屆滿後20
日內補提理由書狀於本院（均須按他造當事人之人數附繕本）「
切勿逕送上級法院」。
                                    書記官  陳筱惠
中    華    民    國    99    年    6     月    25    日
附錄本案論罪科刑法條全文
藥事法第83條
明知為偽藥或禁藥，而販賣、供應、調劑、運送、寄藏、牙保、
轉讓或意圖販賣而陳列者，處7 年以下有期徒刑，得併科新臺幣
5 百萬元以下罰金。
犯前項之罪，因而致人於死者，處7 年以上有期徒刑，致重傷者
，處3 年以上12年以下有期徒刑。
因過失犯第1 項之罪者，處2 年以下有期徒刑、拘役或科新臺幣
30萬元以下罰金。
第1 項之未遂犯罰之。

司法院資訊處製作；財團法人民間司法改革基金會備份。
